最高法院刑事判決　　　　　　　　　　　　　　　九十一年度台上字第一二八四號
　　上　訴　人　甲○○
　　　　　　　　丙○○
　　　　　　　　乙○○
　　共　　　同
　　選任辯護人　郭君守律師
右上訴人等因貪污案件，不服台灣高等法院中華民國九十年二月十四日第二審更審判
決（八十九年度重上更(四)字第二一號，起訴案號：台灣新竹地方法院檢察署八十一年
度偵字第二七九九號、同署八十二年度偵字第六八六０、八四二七號），提起上訴，
本院判決如左：
    主  文
原判決撤銷，發回台灣高等法院。
    理  由
本件原判決撤銷第一審之科刑判決，改判論上訴人甲○○以連續依據法令從事公務之
人員，對於主管之事務，直接圖利罪，處有期徒刑陸年，褫奪公權肆年；又論以行使
公務員明知為不實之事項，而登載於職務上所掌之公文書，足以生損害於公眾及他人
罪，處有期徒刑壹年陸月；論上訴人丙○○、乙○○以共同公務員明知為不實之事項
，而登載於職務上所掌之公文書，足以生損害於他人罪，各處有期徒刑壹年，固非無
見。
惟查：(一)原判決於事實欄三部分認定「甲○○即在列席欄（指議價紀錄表）蓋章，表
示其有主持該次議價，並參與製作議價紀錄表，而後囑未參與議價且非有權製作議價
紀錄表之丙○○、乙○○，基於共同之犯意，由丙○○冒充監標單位之人員，在上開
議價紀錄表監標單位欄蓋私章，乙○○則冒充列席單位人員，在列席單位欄蓋職章，
表示上開工程確有經過其等參與議價程序，甲○○除其本人參與製作該不實之公文書
外，更利用不知情之張錫飛，將此明知為不實之事項，而登載於職務上所掌之上開議
價紀錄表公文書上，足以生損害於新竹農產運銷股份有限公司（下稱新竹農產公司）
及張錫飛。……。甲○○得逞後，隔數日，……，並於民國八十一年四月六日上午十
時許，台灣新竹地方法院檢察署檢察官偵辦八十年偵字第二七九九號案件，偵訊上開
人行道花台工程弊案時，提出上開議價紀錄表影本，偽稱確有經過議價程序，足以生
損害於張錫飛、鄭根林、新竹農產公司」等語（見原判決第五頁第五行至第六頁第一
行）。但於主文內關於甲○○部分諭知「甲○○行使公務員明知為不實之事項，……
足以生損害於『公眾』及他人，處……」；而關於丙○○、乙○○部分則諭知「丙○
○、乙○○共同公務員明知為不實之事項，……足以生損害於他人」。前者認足生損
害於「公眾」，而後者認不足生損害於「公眾」，兩相歧異，已有未合。而甲○○行
使偽造之議價紀錄表所足生損害之「公眾」，究何所指？原判決未於事實欄內明白認
定，詳細記載，亦未於判決理由內說明其認定之理由，亦有主文與事實、理由不相一
致之違誤。(二)原判決於判決理由內敘述「甲○○對附表所示之多次犯行（包括圖利林
玉瑞部分），時間密接，方法相同，顯示基於同一之概括犯意，反覆為之，應依連續
犯從一重之圖利曾仁宗興建人行道花台罪行論處」（見原判決第二十五頁第一至三行
），但於事實欄內對於甲○○圖利林玉瑞部分與如原判決附表編號１至４部分主觀上
係基於概括犯意為之，並未明白認定，詳細記載，亦有未合。(三)原判決於判決理由內
說明「(8)、附表編號１人行道花台工程，檢察官會同苗栗縣泥水業職業工會常務理事
夏錦城至上揭花台工程履勘，經鑑定結果所需工料款鑑價不過新台幣（下同）六十萬
元（不含杜鵑花款）」，有勘驗筆錄及訊問筆錄各一份附於偵卷可稽。惟證人即苗栗
縣泥水業職業工會常務理事夏錦城於偵查中證稱：「（問：剛才至新竹農產公司勘驗
花台，依你看一個花台所須工料如何？）經丈量，一個花台高二呎三、長三呎三、寬
二呎，所需紅磚高十二塊、長八塊、寬三塊，共需一三二塊磚，水泥約須一包半，砂
需用三倍的量，一個花台需用一個大工做一天。（問：紅磚、水泥、砂去年十二月間
定作人需以多少價格買？）紅磚去年約需一元六角到二元一角，水泥一百四十元一包
（五十公斤），砂約五十元可買到五十公斤，以上之價格均已包括運費在內。（問：
做同樣的花台八十八個需多少工？）材料叫好了，三個大工配一個小工，十個工作天
可以做好。（問：去年十二月間大工、小工工錢如何？）新竹地區大工一天一千八百
元，小工一天一千四百元。（問：花台內之土如係購買，一個需用多少元的土？）至
多二百元，包括運費、工資在內」（見八十一年度偵字第二七九九號卷第六十八、六
十九頁）等語。依上開證言所示，完成八十八個花台最多僅需花工料款十餘萬元（不
含杜鵑花款）︹88〤（2.1元〤132個＋140元〤1.5包＋50元〤4.5包＋200元）＋1800
元〤30人＋1400元〤10人︺〤110%。是所稱「經鑑定結果所需工料款鑑價不過六十萬
元（不含杜鵑花款）」，究竟係如何求得？原判決未於判決理由內說明其計算之方式
，即有判決理由不備之違誤。(四)甲○○於原審辯稱：「新竹市果菜批發市場股份有限
公司（即新竹農產公司）固曾以八十年七月五日竹市菜業字第三０六號函第五優先分
配位置承銷人，規定申請業者應繳公共設施費四十八萬元及保證金六萬元，分三期繳
納，第一期繳納十六萬元，期間限於八十年七月十五日至七月二十五日以前，第二期
繳納十六萬元，期間限於八十年八月十五日至八月二十六日以前，第三期繳納二十二
萬元，期間限於八十年九月十日至九月二十日以前，第經業者抗爭後，該公司曾於八
十年九月五日舉行業者幹部協調會。結論第三點『設備費問題提董監事會研議』，結
論第六點『八月三十一日截止未補繳業者，不得以棄權論，並不得催繳』，有該協調
會記錄可稽，嗣經該公司八十年九月十一日八十年第三次董監事會議決議第十點『新
進業者，立有切結書，依法有據，可以收取公共設施費』，決議第十三點『(2)分貨場
位置使用合約書(三)第２項條文增列擔保金為三萬元』，有新竹農產公司八十年第三次
董監事會議記錄可按，前開業者幹部協調會結論及董監事會議決議均經新竹農產公司
於八十年九月十九日以竹市菜業字第五二五號函釋在案，故新竹農產公司八十年七月
五日竹市菜業字第三０六號函說明欄第三點『承銷人分貨場位置應繳……及保證金六
萬元』，應更正為『……應繳……及保證金三萬元』，第三點３記載繳納金額……二
十二萬元正，應更正為『繳納金額十九萬元』，第四點記載『第五優先之承銷人未依
期限繳納或中途未如期繳清款項，均視同放棄承銷位置權利』之規定，亦無適用之餘
地，林玉瑞已分別於八十年七月二十五日、八月三十一日各繳納第一、二期分貨場公
共設施費各十六萬元，縱未繳足公共設施費四十八萬元，依前開說明，新竹農產公司
不得認林玉瑞之申請，以棄權論」，及「該公司以第五梯次登記業者申請分貨場承銷
登記時，均已書立切結書，自願繳納公共設施費四十八萬元，故當業者尚未繳足公共
設施費四十八萬元即進行抗爭時，已同意先行協調分配攤位後，再行催繳公共設施費
，故攤位分配完竣於八十年十月九日以竹市菜業字第五九九號函向尚未繳足四十八萬
元之第五梯次登記業者催繳，限於八十年十月二十日以前繳納，否則撤銷承銷位置，
並於八十年十月二十八日又以竹市菜企字第六六七號函催繳，限於八十年十一月二日
以前繳納尚未繳足之差額，否則取銷分貨場位置之權利收回承銷權，……，並經張錫
飛於原審八十二年十一月十五日審判中供明『原則上要繳足公共設施費，才分配攤位
，因業者的抗爭，果菜公司就讓步，讓他們先分配攤位，再催繳公共設施費』等語，
於八十三年上訴字第二三七九號卷八十三年七月十八日證述『當時四十八萬元，有人
繳一期，有人繳二期，果菜公司一直催繳，但仍讓他們先參與抽籤，十月九日有一０
二個沒繳，到十一月二日仍未繳清，我們就退錢，把位置取銷』。可以證明第五梯次
登記之業者縱未繳足公共設施費四十八萬元，仍可分配分貨場位置，必至八十年十一
月二日限期內，尚未繳足公共設施費四十八萬元，始予取銷原分配位置」云云（見八
十六年度重上更(三)字第七號卷第二二九、二三０頁）。苟其所辯屬實，則林玉瑞既早
於八十年三月間，向新竹農產公司提出分配零售攤位之申請，並先後於八十年七月二
十六日、九月一日、十月二十三日分三次繳納公共設施費各十六萬元，另於八十年十
月二十二日繳納保證金三萬元，自符合上開規定，似有資格參加第五梯次抽籤。乃原
判決未詳細調查，遽於判決理由內論述「(2)、新竹農產公司原以八十年七月五日竹市
菜業字第三０六號函第五優先分配位置承銷人規定申請業者應繳公用設施費四十八萬
元及保證金六萬元，以一次繳清為原則，若因特殊情況，得立切結書分三期繳納，第
一期繳納十六萬元，時間限於八十年七月十五日至七月二十五日以前，第二期繳納十
六萬元，時間限於八十年八月十五日至八月二十六日以前，第三期繳納二十二萬元，
時間限於八十年九月十日至九月二十日以前，又第五優先之承銷人未依期限繳納或中
途未如期繳清款項，均視同放棄承銷位置權利，有新竹農產公司八十年七月五日竹市
菜業字第三０六號函可證，林玉瑞固有於八十年三月間，向新竹農產公司提出分配零
售攤位之申請，並先後於八十年七月二十六日、九月一日、十月二十三日分三次繳納
公用設施費各十六萬元，另於八十年十月二十二日繳納保證金三萬元，有繳款收據影
本四紙可證，惟林玉瑞屆新竹農產公司八十年九月三十日辦理第五優先承銷人分貨場
攤位協調抽籤時，僅繳納二期之公用設施費，尚未全額繳清，依上開函示，不得參與
抽籤分配，林玉瑞本人於法務部調查局調查時亦自承未前往抽籤，足認張錫飛將林玉
瑞列入八十年九月三十日第五優先承銷人名冊內，係屬不實之事項無疑」云云（見原
判決第十七頁倒數第六行至第十八頁第八行），資為論處甲○○與張錫飛共同圖利林
玉瑞之依據，自有調查之職權未盡及判決理由不備之違誤，本院前次發回意旨業予指
明，更審判決猶未詳查慎斷，致原有瑕疵依然存在，自屬無可維持。又貪污治罪條例
第六條第一項第四款已於九十年十一月七日公布修正為「對於主管或監督之事務，明
知違背法令，直接或間接圖自己或其他私人不法利益，因而獲得利益者」，並於同月
九日生效。本件甲○○若有圖利其妻林玉瑞，究係明知違背何項法令，以及若林玉瑞
有依限繳納公共設施費及保證金，則其參與抽籤分配取得攤位，能否謂係取得不法利
益，而應令甲○○負此部分圖利罪責，尤應勾稽明白，期毋枉縱。案經發回，併予指
明。上訴人等上訴意旨，執以指摘，為有理由，應認原判決仍有撤銷發回之原因。至
原判決不另諭知無罪部分，基於審判不可分原則，應併予發回，附此敘明。
據上論結，應依刑事訴訟法第三百九十七條、第四百零一條，判決如主文。
中      華      民      國    九十一    年      三      月     十三     日
                              最高法院刑事第十庭
                                  審判長法官  林  增  福
                                        法官  邵  燕  玲
                                        法官  吳  昆  仁
                                        法官  陳  世  雄
                                        法官  惠  光  霞
      右正本證明與原本無異
                                              書  記  官
中      華      民      國    九十一    年      三      月     二十     日
